臺灣高等法院高雄分院民事判決　九十一年度家上字第三六號
　　上　訴　人　甲○○
　　被　上訴人　乙○
右當事人間請求離婚事件，上訴人對於中華民國九十一年二月二十七日臺灣高雄地方
法院九十一年度婚字第三０號第一審判決提起上訴，本院判決如左：
    主      文
上訴駁回。
第二審訴訟費用由上訴人負擔。
    事實及理由
甲、程序方面：
    按民事訴訟法第五百七十二條第一項規定「婚姻無效、確認婚姻成立或不成立、
    撤銷婚姻、離婚或夫妻同居之訴，得合併提起，或於第一審或第二審言詞辯論終
　　結前，為訴之變更、追加或提起反訴」。本件被上訴人於原審依民法第一千零五
　　十二條第一項第五款規定請求離婚，於本院復追加依同條第二項之規定請求離婚
　　（本院卷六十二頁），依前開法條意旨，被上訴人之追加，為法所許，合先敘明
　　。
乙、實體方面：
一、被上訴人主張：兩造於民國五十七年間結婚，婚後上訴人即未負擔家計，迨兒女
    陸續出生後，上訴人依然只顧自己玩樂，養兒育女責任則由伊一人扛下，上訴人
    更自七十一年間起離家，拋妻棄子長達三年，三年後才又突然出現，向伊伸手要
    錢；近來，上訴人在外向地下錢莊借錢不還，又犯下侵占公司公款之罪行，伊與
    子女不堪其擾，兩造未共同生活已長達二十年，夫妻間早已無任何情份，現上訴
    人不知去向，顯已惡意遺棄伊在繼續狀態中，爰依民法第一千零五十二條第一項
    第五款、第二項之規定，請求判決離婚（原審為其勝訴之判決）。並於本院聲明
    求為判決駁回上訴。
二、上訴人則以：伊自九十年十一月起至九十一年一月中旬間因病住院，致未於原審
　　言詞辯論期日到場；被上訴人謂伊只顧自己玩樂，未共同生活已長達二十年，現
　　去向不明，皆與事實不符；伊將印鑑交由其子何聰杰領取勞保退休金，並以資遣
　　金購買鳳山市○○○路之房屋登記被上訴人名義，現居住所三德西街之土地及房
　　屋亦登記被上訴人名義，並無惡意遺棄他方在繼續狀態中等語，資為抗辯。並於
    本院聲明(一)原判決廢棄。(二)駁回被上訴人在第一審之訴。
三、被上訴人主張兩造於五十七年間結婚，現婚姻關係仍存續中，婚後育有四名子女
    何智梅、何智靜、何聰杰、何聰永；兩造原居住於三德西街，後被上訴人因故搬
    出，陸續居住於臨海二路、苓雅二路、鳳山五甲、和平路等地，未與上訴人同住
    ；上訴人曾犯賭博及侵占罪，侵占罪部分被法院判處有期判刑八月確定，現於三
    德西街處居住等情，有戶籍謄本及刑事資訊查詢資料附原審卷可稽，並經證人即
    兩造之子女各於本院證述屬實，復為上訴人所不爭執，自堪信為真實。茲就被上
    訴人主張之各離婚事由，分如左：
  (一)按夫妻之一方以惡意遺棄他方在繼續狀態中者，他方依民法第一千零五十二條第
    一項第五款規定固得向法院請求離婚。惟所謂以惡意遺棄他方，不僅須有違背同
    居義務之客觀事實，並須有拒絕同居之主觀情事，始克相當。本件被上訴人主張
    上訴人未負擔家計，自七十一年間起離家，兩造未共同生活已長達二十年，現上
    訴人不知去向，顯係惡意遺棄伊在繼續狀態中云云，惟上訴人否認有惡意遺棄情
　　事，並以前揭情詞置辯。原審以上訴人未於言詞辯論期日到場，因認上訴人長期
    離家，去向不明，既未返家與被上訴人共同生活，又無不能同居之正當理由，認
    有民法第一０五二條第一項第五款事由，而判准兩造離婚。經查：兩造婚後共同
    居住於高雄市三民區○○○街一六五號，自應以該處所為兩造共同住所，且據證
    人即兩造之女何智梅證稱：「．．．最初我們一家人是住在三德西街一六五號．
    ．．後來不得已才搬離三德西街到鼓山區○○○路住．．．又搬到苓雅區○○○
    路．．．就在鳳山五甲買房子住．．．租房子是在高雄市○○路．．．我們又搬
    家了。」（本院卷一一一、一一二頁），足見被上訴人一再更易其住居所，不願
    與上訴人同居之情，確屬存在。原審以上訴人受合法通知未到場，因認其去向不
    明，惟上訴人抗辯係因其過年期間住院治療，致未收到原審之通知，並提出國軍
    高雄總醫院附設民眾診療服務處診斷證明書一件為證，且為被上訴人所不爭（本
    院卷七十二至七十四頁）。則上訴人始終居住同一處所三德西街一六五號，而該
    處即為兩造應履行同居義務之住所，自不能遽認上訴人在客觀上有違背同居義務
    之事，而被上訴人一再更易其住居所，致上訴人無法履行同居義務，縱令其未盡
    家屬扶養義務，其情亦與有資力而無正當理由不為支付生活費者有別，難認上訴
    人主觀上有拒絕同居之情。再徵以數年來，被上訴人亦未曾有請求上訴人履行同
    居之舉，被上訴人主張上訴人係惡意遺棄被上訴人於繼續狀態中，要非可採。
  (二)民法第一千零五十二條第二項規定，有同條第一項所列十款以外之重大事由，難
    以維持婚姻者，夫妻之一方得請求離婚。而是否已達難於維持婚姻之重大事由，
    應以婚姻是否已生破綻而無回復之希望，亦即客觀上，任何人倘處於同一境況，
    均將喪失維持婚姻意欲之程度判斷之，即應從婚姻之目的全盤加以觀察，且必須
    此項事由，應由該方負責者，他方始得據以請求離婚。此項條文係基於如夫妻間
    婚姻關係之維持已有破綻，為避免婚姻僅有形式而無實質，致喪失婚姻應有之本
    質，而使夫妻得據以請求裁判離婚所為較富彈性之規定，故夫妻間如已發生足使
    「婚姻難以維持之重大事由」時，即得依上開規定訴請離婚。又民法親屬編於民
    國七十四年修正後，於第一千零五十二條增列第二項離婚事由之概括規定，其目
    的在使夫妻請求裁判離婚之事由較富彈性。是夫妻間發生足使婚姻難以維持之重
    大事由者，雖不符合該條第一項所列各款情形，亦無不准依該法條第二項訴請離
    婚之理，不因當事人併據同一事實主張有該法條第一項離婚原因而有不同。經查
    上訴人於本院自承其自七十六年三月起即未支付家庭生活費用，所以小孩才到外
    面打工等語（本院卷五十四頁）；核與證人即兩造之子女何聰杰、何智梅各於原
    審證述：父親回來是要錢，當時我母親在路邊賣木瓜牛奶，父親要不到錢就砸店
    ，父親長期以來都沒有盡到養育的責任；父親從來沒有盡到照顧的責任並拿錢回
    家，母親還要幫人家拖地、擺路邊攤養育我們四個子女長大等語，及何智梅於本
    院證述：母親是擺攤維生，但父親常常來拿錢，拿不到錢就砸攤；何聰杰、何智
    靜、何聰永均於本院證述：父親沒有付學費及生活費（本院卷一一一至一一五頁
　　）等語相符。又上訴人常因向被上訴人索取金錢不遂，而砸毀被上訴人之木瓜牛
    奶攤等情，亦經何聰杰、何智梅於原審及本院證述明確，而何聰杰與何智梅均為
　　上訴人之子女，衡情並無設詞誣陷之理，其二人所證應屬可採。可見被上訴人主
　　張上訴人常向伊索取金錢，稍有不從，即砸攤之事實，堪信為真實。是以上訴人
　　常因向被上訴人索取金錢未果而砸攤，導致兩造婚姻失和，而長期未共同生活，
　　上訴人難辭其咎，則上訴人對於兩造婚姻之破裂，有其可歸責事由。由上述事實
　　觀之，足認兩造之婚姻就夫妻間應互相體諒包容、相互扶持、共同營造幸福美滿
    家庭、誠摯相待之感情基礎顯已動搖，任何人處於此種情形，均喪失維持婚姻之
    希望。本院認兩造婚姻已無回復之希望，係屬有重大事由難以維持婚姻，且該重
　　大事由，應由上訴人負責，從而，被上訴人依據民法第一千零五十二條第二項規
　　定，訴請離婚，洵屬有據，應予准許。原審為上訴人敗訴之判決，理由雖有不同
　　，惟結論並無二致。上訴意旨指摘原判決不當，求予廢棄改判，為無理由，應予
　　駁回其上訴。又本件爭點所涉判斷基礎已明，上訴人就財產歸屬之爭執及其他，
　　均不影響判決之結果，爰不一一贅論，併此明。
四、據上論結，本件上訴為無理由，依民事訴訟法第四百四十九條第二項、第七十八
    條，判決如主文。
中　　　華　　　民　　　國　　九十一　　年　　　十　　　月　  　二　  　日
~B1審判長法官　許明進
~B2法　　　官　謝肅珍
~B3法　　　官　黃清江
右為正本係照原本作成。
如對本判決上訴，須於判決送達後二十日內向本院提出上訴狀，其未表明上訴理由者
，應於上訴後二十日內向本院提出上訴理由書（均須按他造當事人之人數附繕本）。
上訴時應提出委任律師或具有律師資格之人之委任狀，並依附註條文規定辦理。
中　　　華　　　民　　　國　　九十一　　年　　　十　　　月　　　四　　　日
~B法院書記官　陳金卿
附註：
民事訴訟法第四百六十六條之一：
對於第二審判決上訴，上訴人應委任律師為訴訟代理人，但上訴人或其法定代理人具
有律師資格者，不在此限。
上訴人之配偶、三親等內之血親、二親等內之姻親，或上訴人為法人、中央或地方機
關時，其所屬專任人員具有律師資格並經法院認為適當者，亦得為第三審訴訟代理人。
第一項但書及第二項情形，應於提起上訴或委任時釋明之。
                                                                    Ａ
